---
title: "1. laboratorijska vježba"
subtitle: "Multivarijatna analiza podataka"
date: "ak. god. 2021/2022"
output:
  pdf_document: default
  html_document:
    df_print: paged
---

```{r setup, include=FALSE}
knitr::opts_chunk$set(echo = TRUE)
```

*Verzija: 1.0*

## 1. Uvod i upute za predaju

Cilj ove laboratorijske vježbe je primijeniti osnovne koncepte multivarijatne analize podataka, istražiti podatke te ispitati hipoteze. Preduvjet za rješavanje vježbe je osnovno znanje programskog jezika _R_ i rad s _R Markdown_ dokumentima. Sama vježba je koncipirana kao projekt u kojem istražujete i eksperimentirate koristeći dane podatke - ne postoji nužno samo jedan točan način rješavanja svakog podzadatka.

Rješavanje vježbe svodi se na čitanje uputa u tekstu ovog dokumenta, nadopunjavanje blokova kôda (možete dodavati i dodatne blokove kôda ukoliko je potrebno) i ispisivanje rezultata (u vidu ispisa iz funkcija, tablica i grafova). Vježbu radite samostalno, a svoje rješenje branite na terminima koji su vam dodijeljeni u kalendaru. Pritom morate razumjeti teorijske osnove u okviru onoga što je obrađeno na predavanjima i morate pokazati da razumijete sav kôd koji ste napisali.

Vaše rješenje potrebno je predati u sustav _Moodle_ u obliku dvije datoteke: 

1. Ovaj .Rmd dokument s Vašim rješenjem (naziva IME_PREZIME_JMBAG.rmd),  
2. PDF ili HTML dokument kao izvještaj generiran iz vašeg .Rmd rješenja (također naziva IME_PREZIME_JMBAG).

Rok za predaju je **3. travnja 2022. u 23:59h**. Podsjećamo da bodovi iz laboratorijskih vježbi ulaze i u bodove na ispitnom roku, te da je za polaganje predmeta potrebno imati barem 50% ukupnih bodova iz laboratorijskih vježbi. **Nadoknade laboratorijskih vježbi neće biti organizirane.** Za sva dodatna pitanja svakako se javite na email adresu predmeta: _map@fer.hr_.

## 2. Podatkovni skup

Podatkovni skup koji će biti razmatran u vježbi sadrži bodove studenata na jednom fakultetskom kolegiju. Svakom studentu upisani su bodovi iz dviju laboratorijskih vježbi (**LAB**), pet zadataka međuispita (**MI**), pet zadataka završnog ispita (**ZI**), pet zadataka ispitnog roka (**IR**) i kojoj grupi predavanja pripadaju (**Grupa**).

Studenti mogu položiti kolegij kontinuiranim putem ili na ispitnom roku. Kontinuirani put sastoji se od bodova s laboratorijskih vježbi, međuispita i završnog ispita. Kronološki, 1. laboratorijska vježba održana je prije međuispita, dok je 2. laboratorijska vježba održana između međuispita i završnog ispita. Ispitni rok održan je nakon završnog ispita. Ako student polaže predmet na ispitnom roku, gledaju se samo bodovi s ispitnog roka. Ukupan broj bodova je 100, a bodovi su raspodijeljeni na sljedeći način:

* Kontinuirana nastava:
  + **LAB**: 20 bodova (0-10 svaka vježba)
  + **MI** : 40 bodova (0-8 svaki zadatak)
  + **ZI** : 40 bodova (0-8 svaki zadatak)

* Ispitni rok:
  + **IR** : 100 bodova (0-20 svaki zadatak)

Za prolazak kolegija potrebno je skupiti **više** od 50 bodova i izaći na obje laboratorijske vježbe (izlazak na vježbe nužan je uvjet i za polaganje ispitnog roka, iako se bodovi ne prenose). Ako student nije pristupio pripadajućem ispitu/laboratorijskoj vježbi, nije upisan podatak (što nije isto kao i 0 bodova). 

## 3. Priprema podataka i eksploratorna analiza

U ovom dijelu vježbe potrebno je učitati podatke i napraviti osnovnu eksploratornu analizu podataka.

### 3.1 Učitavanje podataka

Učitajte podatkovni skup iz datoteke _studenti.csv_ i pripremite podatke za analizu. Pritom obratite pozornost na sljedeće:

* Provjerite jesu li sve varijable očekivanog tipa,
* Provjerite jesu li vrijednosti unutar zadanog raspona (s obzirom na gore opisano bodovanje),
* Provjerite zadovoljavaju li bodovi gore opisane uvjete predmeta,
* Za nedostajuće podatke ispitajte jesu li opravdani te odaberite i primijenite tehniku upravljanja nedostajućim podatcima. 

Nakon što su podatci pripremljeni, analizirajte i ispišite deksriptivne statistike varijabli.

1) Provjera tipova varijabli:

```{r}
df <- read.csv('./studenti[1].csv')
head(df)
```

1) Izmjene krivo unesenih vrijednosti:

```{r}

# MI_5, ZI_5, LAB_1, LAB_2 su problematicni jer se radi o characterima
print(sapply(df, typeof))

print(unique(df$LAB_1))
print(unique(df$LAB_2))

print(unique(df$MI_5))
print(unique(df$ZI_5))
```

```{r}
df$LAB_1[df$LAB_1 == "NULL"] <- NA

df$LAB_2[df$LAB_2 == "NULL"] <- NA

df$MI_5[df$MI_5 == "0.0/"] <- 0.0

df$ZI_5[df$ZI_5 == "0.5p"] <- 0.5

print(unique(df$LAB_1))
print(unique(df$LAB_2))

print(unique(df$MI_5))
print(unique(df$ZI_5))
```

Pretvorba tipova:
```{r}
df$LAB_1 <- as.numeric(df$LAB_1)
df$LAB_2 <- as.numeric(df$LAB_2)
df$MI_5 <- as.numeric(df$MI_5)
df$ZI_5 <- as.numeric(df$ZI_5)

print(sapply(df, typeof))
```

2) Provjera raspona vrijednosti:
```{r}
df_range = t(apply(df, 2, range, na.rm=TRUE))
colnames(df_range) <- c('MIN', 'MAX')
df_range
```
```{r}
print(df$MI_2[df$MI_2 > 10])

print(df$ZI_1[df$ZI_1 < 0])

df<-df[(df$MI_2 <= 10 & df$ZI_1 > 0),] 

# posto se radi o samo dva primjera nije toliko bitno, ali moguce i da su pogreske bile: 
# 18 -> 8
# -3 -> 3
```

```{r}
df_range = t(apply(df, 2, range, na.rm=TRUE))
colnames(df_range) <- c('MIN', 'MAX')
df_range
```

Kod MI_2 varijable je postoji problematična vrijednost 18, koja bi trebala biti manja ili jednaka 10. Druga problematična vrijednost je vrijednost varijable ZI_1 koja je negativna, a trebala bi biti veća ili jednaka 0.

3) Provjera zadovoljavaju li bodovi kriterije:

```{r}
# ne moze se dogoditi da netko ima bodove iz ispita ako nema oba labosa
print(length(df[is.na(df$LAB_1) & is.na(df$LAB_2),]))

df = df[!is.na(df$LAB_1) & !is.na(df$LAB_2),] 
```

Više smisla ima gledati deskriptivne statistike tako da se ignoriraju NA vrijednosti pa ću to napraviti prije zamjene nedostajućih podataka.

```{r}
summary(df)
```

4) Zamjena nedostajućih podataka:

```{r}
df['take_exam'] = ifelse( 
  !is.na(df$IR_1) & !is.na(df$IR_2) & !is.na(df$IR_3) & !is.na(df$IR_4) & !is.na(df$IR_5),
  1,
  0
)

head(df['take_exam'])
```

Za NA vrijednosti na IR, MI i ZI mi najviše smisla ima zamijeniti nulama jer je na ovom predmetu identično ne izaći na ispit i predati potpuno prazan ispit. Međutim, ovo će definitivno utjecati na deskriptivnu statistiku.

```{r}
df[is.na(df)] <- 0
```


### 3.2 Korelacijska analiza

Razmotrimo studente koji su predmet položili kontinuirano. Izračunajte i vizualizirajte matricu korelacije za njihove bodove na nastavnim aktivnostima. Ponovite isto za studente koji su izašli na ispitni rok. Razmislite o zavisnosti različitih nastavnih aktivnosti koje vidite iz ovih korelacijskih matrica.

```{r}
#  Vaš kôd ovdje
df_tmp = df[df$take_exam == 0,]

# suma bodova > 50
df_passed_cont = df_tmp[((df_tmp$LAB_1 + df_tmp$LAB_2) +
  (df_tmp$MI_1 + df_tmp$MI_2 + df_tmp$MI_3 + df_tmp$MI_4 + df_tmp$MI_5) + 
  (df_tmp$ZI_1 + df_tmp$ZI_2 + df_tmp$ZI_3 + df_tmp$ZI_4 + df_tmp$ZI_5)) >= 50,] 

head(df_passed_cont)
```


```{r}
library(ggplot2)
library(ggcorrplot)

ggcorrplot(
  cor(df_passed_cont, method='pearson'),
  type='lower',
  digits=2,
  lab=TRUE,
)
```
Dio koji se odnosi na studente na ispitnom roku:

```{r}
#  Vaš kôd ovdje
df_exam = df[df$take_exam == 1,] 

head(df_exam)
```

```{r}
ggcorrplot(
  cor(df_exam, method='pearson'),
  type='lower',
  digits=1,
  lab=TRUE,
)
```



Prikažite upareni graf za zadatke s ispitnog roka. Na dijagonalama prikažite empirijsku distribuciju podataka, a na elementima izvan dijagonala prikažite grafove raspršenja za parove varijabli. Razmislite o karakteristikama grafova i razmislite postoje li primjeri koji odskaču od ostalih.

```{r}
library(GGally)
library(plotly)

ggpairs(df_exam, columns=c('IR_1', 'IR_2', 'IR_3', 'IR_4', 'IR_5'), progress=F)

```

### 3.3 Statistička udaljenost

Izračunajte procjene vektora očekivanja i matrice kovarijance za zadatke s ispitnog roka, kao i statističke udaljenosti svih primjera u odnosu na procijenjeno očekivanje i kovarijancu. Ispitajte postoje li stršeće vrijednosti koje su statistički značajne. 

```{r}
df_exam_problems = df_exam[c('IR_1', 'IR_2','IR_3','IR_4','IR_5')]

head(df_exam_problems)
```

```{r}
mean_df = colMeans(df_exam_problems)
cov_df = cov(df_exam_problems)

print(mean_df)

print(cov_df)
```
```{r}
stat_dist = mahalanobis(df_exam_problems, mean_df, cov_df)
distr <- pchisq(stat_dist, df=ncol(df_exam_problems), lower.tail=FALSE)

print(length(stat_dist))
print(length(stat_dist[distr > 0.01]))
```


## 4. Analiza podataka 

### 4.1 Vizualizacija i deskriptivna statistika

Analizirajte u podatcima sljedeća istraživačka pitanja, koristeći odgovarajuće vizualizacije i deskriptivne statistike ili druge tehnike (dodatno možete provesti i statistički test - nije obavezno).

* Imaju li grupe utjecaj na ukupne bodove iz kontinuirane nastave (postoje li grupe koje su uspješnije od ostalih)? Vrijedi li isto za bodove na roku?

```{r}
# Vaš kôd ovdje

# boxplot s grupama kont.

sum_pts = df_passed_cont$MI_1 + df_passed_cont$MI_2 + df_passed_cont$MI_3 + df_passed_cont$MI_4 + 
  df_passed_cont$MI_5 + df_passed_cont$ZI_1 + df_passed_cont$ZI_2 + df_passed_cont$ZI_3 +     
  df_passed_cont$ZI_4 + df_passed_cont$ZI_5 + df_passed_cont$LAB_1 + df_passed_cont$LAB_2

boxplot(sum_pts ~ df_passed_cont$Grupa,
  xlab ="Group",
  ylab = "Final points (cont.)",
)

# boxplot s grupama rok

sum_pts2 = df_exam$IR_1 + df_exam$IR_2 + df_exam$IR_3 + df_exam$IR_4 + df_exam$IR_5

boxplot(sum_pts2 ~ df_exam$Grupa,
  xlab ="Group",
  ylab = "Final points (exam)",
)
```

* Postoji li povezanost između uspjeha studenata na međuispitu i završnom ispitu (vrijedi li da su uspješniji studenti na MI ujedno uspješniji i na ZI)?

```{r}
# Vaš kôd ovdje

# sumirati sve mi zadatke, sve zi zadatke i scatter plottat
df$mi <- df$MI_1 + df$MI_2 + df$MI_3 + df$MI_4 + df$MI_5
df$zi <- df$ZI_1 + df$ZI_2 + df$ZI_3 + df$ZI_4 + df$ZI_5

plot(df$mi,
  df$zi, 
  asp=1,
  xlab='Midterm points',
  ylab='Final points'
)
print(cor(df$mi, df$zi))

```

* Postoji li povezanost između uspjeha studenata na nekim zadatcima na ispitima i pojedinim laboratorijskim vježbama? Razmislite koji su mogući uzroci ovakvih zavisnosti, ako postoje.

```{r}
# Vaš kôd ovdje

# scatterplot labosa i zadataka, eventualno korelacije

plot(df$LAB_1, df$MI_1, asp=1)
plot(df$LAB_1, df$MI_2, asp=1)
plot(df$LAB_1, df$MI_3, asp=1)
plot(df$LAB_1, df$MI_4, asp=1)
plot(df$LAB_1, df$MI_5, asp=1)

plot(df$LAB_2, df$MI_1, asp=1)
plot(df$LAB_2, df$MI_2, asp=1)
plot(df$LAB_2, df$MI_3, asp=1)
plot(df$LAB_2, df$MI_4, asp=1)
plot(df$LAB_2, df$MI_5, asp=1)



plot(df$LAB_1, df$ZI_1, asp=1)
plot(df$LAB_1, df$ZI_2, asp=1)
plot(df$LAB_1, df$ZI_3, asp=1)
plot(df$LAB_1, df$ZI_4, asp=1)
plot(df$LAB_1, df$ZI_5, asp=1)

plot(df$LAB_2, df$ZI_1, asp=1)
plot(df$LAB_2, df$ZI_2, asp=1)
plot(df$LAB_2, df$ZI_3, asp=1)
plot(df$LAB_2, df$ZI_4, asp=1)
plot(df$LAB_2, df$ZI_5, asp=1)



plot(df_exam$LAB_1, df_exam$IR_1, asp=1)
plot(df_exam$LAB_1, df_exam$IR_2, asp=1)
plot(df_exam$LAB_1, df_exam$IR_3, asp=1)
plot(df_exam$LAB_1, df_exam$IR_4, asp=1)
plot(df_exam$LAB_1, df_exam$IR_5, asp=1)

plot(df_exam$LAB_2, df_exam$IR_1, asp=1)
plot(df_exam$LAB_2, df_exam$IR_2, asp=1)
plot(df_exam$LAB_2, df_exam$IR_3, asp=1)
plot(df_exam$LAB_2, df_exam$IR_4, asp=1)
plot(df_exam$LAB_2, df_exam$IR_5, asp=1)



print(cor(df$LAB_1, df[c('MI_1','MI_2','MI_3','MI_4','MI_5')]))
print(cor(df$LAB_2, df[c('MI_1','MI_2','MI_3','MI_4','MI_5')]))

print(cor(df$LAB_1, df[c('ZI_1','ZI_2','ZI_3','ZI_4','ZI_5')]))
print(cor(df$LAB_2, df[c('ZI_1','ZI_2','ZI_3','ZI_4','ZI_5')]))

print(cor(df_exam$LAB_1, df_exam[c('IR_1','IR_2','IR_3','IR_4','IR_5')]))
print(cor(df_exam$LAB_2, df_exam[c('IR_1','IR_2','IR_3','IR_4','IR_5')]))
```
Većina kombinacija je slabo korelirana, jedine značajnije korelacije su kod kombinacija MI_1-LAB_1, ZI_1-LAB_2. Najviše smisla mi ima da su studenti dobili zadatak sličan tim laboratorijskim vježbama pa je otuda došla pozitivna korelacija.



Postavite i analizirajte na ovaj način još barem jedno vlastito istraživačko pitanje.
* Imaju li grupe utjecaj na uspjeh na laboratorijskim vježbama kod studenata koji su prošli kontinuirano? Čini se da baš i nemaju. Vrijednosti medijana su podjednake, čak i IQR raspon je vrlo sličan pa i raspon whiskera.

```{r}
# Vaš kôd ovdje

# boxplot s grupama

sum_pts_lab = df_passed_cont$LAB_1 + df_passed_cont$LAB_2

boxplot(sum_pts_lab ~ df_passed_cont$Grupa,
  xlab ="Group",
  ylab = "Lab points",
)

```

### 4.2. Regresijska analiza

Razmotrimo u kakvom su odnosu zadatci ispitnog roka s ostalim aktivnostima iz kontinuirane nastave. Istražite odnos koristeći model multivarijatne linearne regresije. Procijenite model gdje su zavisne varijable bodovi zadataka s ispitnog roka, odaberite konačni skup ulaznih varijabli i provjerite adekvatnost modela.

```{r}
# Vaš kôd ovdje
reg2 <- lm (IR_1 ~ MI_1 + MI_2 + MI_3, data=df)
plot(reg2)

reg <- lm(cbind(IR_1, IR_2, IR_3, IR_4, IR_5) ~ ., data=df)

summary(reg)

plot(reg)
```