---
title: "2. laboratorijska vježba"
subtitle: "Multivarijatna analiza podataka"
date: "ak. god. 2021/2022"
output:
  pdf_document: default
  html_document:
    df_print: paged
---

```{r setup, include=FALSE}
knitr::opts_chunk$set(echo = TRUE)
```


## 1. Uvod i upute za predaju

Cilj ove laboratorijske vježbe je primijeniti osnovne koncepte multivarijatne analize podataka, istražiti podatke te ispitati hipoteze. Preduvjet za rješavanje vježbe je osnovno znanje programskog jezika _R_ i rad s _R Markdown_ dokumentima. Sama vježba je koncipirana kao projekt u kojem istražujete i eksperimentirate koristeći dane podatke - ne postoji nužno samo jedan točan način rješavanja svakog podzadatka.

Rješavanje vježbe svodi se na čitanje uputa u tekstu ovog dokumenta, nadopunjavanje blokova kôda (možete dodavati i dodatne blokove kôda ukoliko je potrebno) i ispisivanje rezultata (u vidu ispisa iz funkcija, tablica i grafova). Vježbu radite samostalno, a svoje rješenje branite na terminima koji su vam dodijeljeni u kalendaru. Pritom morate razumjeti teorijske osnove u okviru onoga što je obrađeno na predavanjima i morate pokazati da razumijete sav kôd koji ste napisali.

Vaše rješenje potrebno je predati u sustav _Moodle_ u obliku dvije datoteke: 

1. Ovaj .Rmd dokument s Vašim rješenjem (naziva IME_PREZIME_JMBAG.rmd),  
2. PDF ili HTML dokument kao izvještaj generiran iz vašeg .Rmd rješenja (također naziva IME_PREZIME_JMBAG).

Rok za predaju je **15. svibnja 2022. u 23:59h**. **Jedan od uvjeta za prolaz predmeta je minimalno ostvarenih 50% bodova na svim laboratorijskim vježbama. Nadoknade laboratorijskih vježbi neće biti organizirane.** Za sva dodatna pitanja svakako se javite na email adresu predmeta: _map@fer.hr_.


## 2. Podatkovni skup
U laboratorijskoj vježbi razmatra se dinamika cijena vrijednosnica na financijskim tržištima. Dane su povijesne tjedne cijene ETF-ova (eng. exchange traded fund) koji prate određene dioničke, obvezničke ili druge indekse. Konkretno, radi se o sljedećim fondovima:

- `AGG` (iShares Core U.S. Aggregate Bond ETF) - obveznice s američkog tržišta,
- `IEF` (iShares 7-10 Year Treasury Bond ETF) - srednjeročne državne obveznice,
- `LQD` (iShares iBoxx $ Investment Grade Corporate Bond ETF) - korporativne obveznice,
- `SHY` (iShares 1-3 Year Treasury Bond ETF) - kratkoročne državne obveznice,
- `TIP` (iShares TIPS Bond ETF) - državne obveznice zaštićene od inflacije,
- `TLT` (iShares 20+ Year Treasury Bond ETF) - dugoročne državne obveznice,
- `DBC` (Invesco DB Commodity Index Tracking Fund) - sirovine i roba,
- `GLD` (SPDR Gold Trust) - zlato,
- `USO` (United States Oil Fund) - nafta,
- `IJH` (iShares Core S&P Mid-Cap ETF) - dionice tvrtki s američkog tržišta,
- `IWM` (iShares Russell 2000 ETF) - dionice američkih tvrtki s malim kapitalom,
- `SPY` (SPDR S&P 500 ETF Trust) - dionice tvrtki s američkog tržišta,
- `VTV` (Vanguard Value ETF) - dionice tvrtki s američkog tržišta,
- `XLB` (Materials Select Sector SPDR Fund) - dionice tvrtki za materijale,
- `XLE` (Energy Select Sector SPDR Fund) - dionice tvrtki energetskog sektora,
- `XLF` (Financial Select Sector SPDR Fund) - dionice tvrtki financijskog sektora,
- `XLI` (Industrial Select Sector SPDR Fund) - dionice tvrtki industrijskog sektora,
- `XLK` (Technology Select Sector SPDR Fund) - dionice tvrtki iz tehnološkog sektora,
- `XLP` (Consumer Staples Select Sector SPDR Fund) - dionice tvrki za necikličku potrošačku robu,
- `XLU` (Utilities Select Sector SPDR Fund) - dionice tvrtki komunalnih djelatnosti,
- `XLV` (Health Care Select Sector SPDR Fund) - dionice tvrtki iz zdravstvenog sektora,
- `XLY` (Consumer Discretionary Select Sector SPDR Fund) - dionice tvrtki za cikličku potrošačku robu,
- `IYR` (iShares U.S. Real Estate ETF) - dionice tvrtki iz područja nekretnina,
- `VNQ` (Vanguard Real Estate Index Fund) - dionice tvrtki iz područja nekretnina.

Pri modeliranju zajedničkog kretanja i rizika vrijednosnica, najčešće se koriste povrati: $R(t) = \frac{S(t)-S(t-1)}{S(t-1)},$ gdje je $S(t)$ cijena vrijednosnice u tjednu $t$. 

### 2.1. Učitavanje podataka i korelacijska analiza
Podaci se nalaze u datoteci "ETFprices.csv". Učitajte ih, provjerite ispravnost, izračunajte tjedne povrate te vizualizirajte matricu korelacije povrata - razmislite o grupama i korelacijskim strukturama koje u njoj vidite. U ostatku laboratorijske vježbe također koristite povrate, a ne cijene. 
```{r}
df <- read.csv(file = 'ETFprices.csv')

print(nrow(df))
print(sapply(df, typeof))
```
```{r}
df$Time <- as.Date(df$Time , format = "%d-%b-%Y 00:00:00")

print(sapply(df, typeof))
```

```{r}
for (i in colnames(df)) {
  num_na = sum(is.na(df$i))
  num_inf = sum(is.infinite(df$i))
  
  if (num_na != 0){
    print(i)
    print(num_na)
  } 
  
  if (num_inf != 0) {
    print(i)
    print(num_inf)
  }
}
```


#### Tjedni povrati

```{r}
# check if its already in order
print(all(df == df[order(df$Time),]))
```

```{r}
head(df, 5)
```


```{r}
n = nrow(df)
p = ncol(df)

ETF_returns = ((data.matrix(df[2:n,2:p]) - data.matrix(df[1:(n-1),2:p]))/data.matrix(df[1:(n-1),2:p]))

ETF_returns = cbind(df$Time[2:n],as.data.frame(ETF_returns))
head(ETF_returns, 5)
ETF_returns = ETF_returns[,2:p]
```

#### Korelacijska matrica

```{r}
library(corrplot)
corr_mat = cor(ETF_returns, method='pearson')
corrplot(
  corr_mat,
  method='circle'
)
```

## 3. Analiza glavnih komponenti
Cilj ovog zadatka je analizirati kretanje danih ETF-ova i izračunati glavne komponente koje objašnjavaju njihovu dinamiku.

### 3.1. Glavne komponente
Izračunajte glavne komponente matrice korelacije i izračunajte koliki udio varijance objašnjavaju. Odredite broj glavnih komponenti koje ćete zadržati u analizi. Grafički prikažite i usporedite koeficijente prvih nekoliko komponenti.
```{r}
pca <- prcomp(ETF_returns, center=TRUE, scale=TRUE)

print(round(pca$rotation,digits=3))
```
```{r}
summary(pca)
```


```{r}
plot(pca$sdev[1:15]^2, 
  type = "b", 
  cex.lab=0.75, 
  cex.main=0.75, 
  cex.axis=0.75, 
  xlab="i", 
  ylab=expression(lambda["i"]),
  main='Scree plot svojstvenih vrijednosti korelacijske matrice'
)
grid()
```
Otprilike se vidi pregib na 3. komponenti pa bih za broj komponenti odabrao 2.

```{r}
barplot(
  pca$rotation[,1], 
  main="1. komponenta",
  ylab=expression("e"["i"]), cex.axis = 0.75, 
  cex.names = 0.75, 
  cex.main=0.85, 
  cex.lab=0.75,
  ylim=c(-0.5, 0.5)
)

barplot(
  pca$rotation[,2], 
  main="2. komponenta",
  ylab=expression("e"["i"]), cex.axis = 0.75, 
  cex.names = 0.75, 
  cex.main=0.85, 
  cex.lab=0.75,
  ylim=c(-0.5, 0.5)
)

barplot(
  pca$rotation[,3], 
  main="3. komponenta",
  ylab=expression("e"["i"]), cex.axis = 0.75, 
  cex.names = 0.75, 
  cex.main=0.85, 
  cex.lab=0.75,
  ylim=c(-0.5, 0.5)
)

barplot(
  pca$rotation[,4], 
  main="4. komponenta",
  ylab=expression("e"["i"]), cex.axis = 0.75, 
  cex.names = 0.75, 
  cex.main=0.85, 
  cex.lab=0.75,
  ylim=c(-0.5, 0.5)
)
```

Prikažite graf raspršenja prve dvije glavne komponente i proučite možete li primijetiti neke grupe fondova. 
```{r} 
library(devtools)
library(ggbiplot)
library(usethis)
library(ggplot2)
library(plyr)
library(scales)
library(grid)
#ggbiplot(pca)
#Y = as.matrix(scale(data.matrix(df[2:n,2:p])))%*%pca$rotation
Y = as.matrix(scale(ETF_returns))%*%pca$rotation
plot(Y[,1], Y[,2], pch = 20, cex=0.7, cex.lab=0.5, cex.axis=0.5, xlab=expression("y"["1"]), ylab=expression("y"["2"]), xlim=c(-8, 8), ylim=c(-8, 8), asp=1)
grid()
```

Ovdje se ne mogu primijetiti neke grupe fondova.

### 3.2. Svojstveni portfelji

U primjeni PCA i svojstvenoj dekompoziciji kovarijance u financijama, svojstveni vektori se često zovu i tzv. svojstveni portfelji. Općenito, portfelj je vektor $w = [w_1,...,w_N]$ u kojem svaki element predstavlja težinu ili udio kapitala u određenoj vrijednosnici. Često je dobro pomnožiti njihove težine s predznakom njihove sume - na taj način zapravo samo "okrećemo" predznak svojstvenog vektora tako da mu je suma pozitivna (konačni PCA rastav je i dalje isti ako svojstveni vektor pomnožimo s -1). Također, dobro je i skalirati svojstvene portfelje sa sumom njihovih apsolutnih vrijednosti:
$\tilde{w}_i = \frac{w_i}{\sum_j^N{\vert w_j \vert}}$.
Na taj način se osigurava da visoke magnitude pojedinih elemenata ne uzrokuju velike razlike u volatilnostima svojstvenih portfelja.
Ukoliko znamo povrate $R\in\mathbb{R}^{T\times N}$ (gdje je $R_i\in\mathbb{R}^{T}$ vektor povrata za vrijednosnicu $i$) za $N$ vrijednosnica u nekom vremenskom periodu od $T$ dana, povrate portfelja $w$ u tom istom periodu možemo izračunati kao:
$R_p = \sum{R_i w_i} = R\cdot w$.
Izračunajte skalirane svojstvene portfelje $\tilde{w}$ koji proizlaze iz prve dvije glavne komponente. Za ta dva svojstvena portfelja izračunajte povijesne povrate kroz razmatrani period. Grafički prikažite vremensko kretanje njihovih vrijednosti tako da njihove povrate "vratite" natrag u cijene, s tim da početna cijena bude jednaka za oba portfelja, npr. $V_0 = 100$. Vrijednost portfelja u trenutku $t$ možemo izračunati po formuli: $V_t = V_{t-1}\cdot(1+R_{t})$.


```{r}
first = pca$rotation[1:nrow(pca$rotation), 1]
second = pca$rotation[1:nrow(pca$rotation), 2]

print('Before multiplying with -1:')
print(sum(first))
print(sum(second))

first = -first
second = -second

print('After multiplying:')
print(sum(first))
print(sum(second))
```

```{r}
print('Before scaling')
print(first[1:5])
print(second[1:5])

first = first/(sum(abs(first)))
second = second/(sum(abs(second)))

print('After scaling')
print(first[1:5])
print(second[1:5])
```


```{r}
r1 <- as.matrix(ETF_returns) %*% first
r2 <- as.matrix(ETF_returns) %*% second

head(r1, 5)
head(r2, 5)
```

```{r}
v1 <- c(100)
v2 <- c(100)


for (i in 1:length(r1)){
  v1 <- append(v1, v1[i] * (1 + r1[i]))
  v2 <- append(v2, v2[i] * (1 + r2[i]))
}

print(v1[1:5])
print(v2[1:5])
```

```{r}
c_ret1 <- as.data.frame(cbind(df$Time, v1))
c_ret2 <- as.data.frame(cbind(df$Time, v2))
dates <- as.Date(c_ret1[,1],origin = "1970-01-01")
c_ret1[,1] <- dates
c_ret2[,1] <- dates
colnames(c_ret1) <- c('Date', 'portoflio1')
colnames(c_ret2) <- c('Date', 'portoflio2')

library("reshape2")
library("ggplot2")

ggplot(c_ret1, aes(x = Date, y = portoflio1)) + geom_line(color='blue')
ggplot(c_ret2, aes(x = Date, y = portoflio2)) + geom_line(color='blue')
```

## 4. Faktorska analiza

### 4.1. Metode procjena koeficijenata modela
Na danim podacima odredite broj faktora te procijenite faktorski model pomoću metode glavnih komponenti i metode najveće izglednosti. Usporedite procjene ove dvije metode. Koja Vam se čini bolja? Što možete zaključiti iz vrijednosti faktora? Pronađite procjenu vrijednosti faktora koja daje najbolju interpretabilnost.

```{r}
ev = eigen(corr_mat)

lambda = ev$values
e = ev$vectors

plot(lambda[1:15],
  type = "b",
  cex.lab=0.75,
  cex.main=0.75,
  cex.axis=0.75,
  xlab="i",
  ylab=expression(lambda["i"]),
  main='Scree plot svojstvenih vrijednosti korelacijske matrice'
)
grid()
```

Teško je procijeniti pošto ne postoji očiti pregib, ovdje bih se odlučio za 2 ili 3 komponente. Daljnju analizu ću nastaviti s 2 komponente.

```{r}
# procjena koristenjem metode glavnih komponenata
L = cbind(sqrt(lambda[1]) * e[,1], sqrt(lambda[2])*e[,2])
h = rowSums(L^2)
psi = 1-h
print(L)

residual = corr_mat - L %*% t(L) - diag(psi)
print(round(residual, 3))
```

```{r}
r_ = corr_mat
diag(r_) = (1 - 1 / diag(solve(corr_mat)))
eigen_r_ = eigen(corr_mat)

L_ = as.matrix(eigen_r_$vectors[,1:2]) %*% diag(sqrt(eigen_r_$values[1:2]))

h_ = rowSums(L_^2)

L_
```

```{r}
fa = factanal(
  factors=2,
  covmat=corr_mat, 
  rotation="none",
  method="mle",
  lower=0.0121
)

fa$loadings
```


```{r}
fa = factanal(
  factors=2,
  covmat=corr_mat, 
  rotation="varimax",
  method="mle",
  lower=0.0121
)

fa$loadings
```


### 4.2. Specifične varijance faktora
Izračunajte specifične varijance faktora za model s dva faktora i model s tri faktora. Pomoću stupčastog dijagrama prikažite i usporedite dobivene vrijednosti. 
```{r}
efa2 = factanal(
  factors=2,
  covmat=corr_mat, 
  lower = 0.0121,
  rotation="none"
)

efa3 = factanal(
  factors=3,
  covmat=corr_mat,
  rotation="none"
)

spec2 = efa2$uniquenesses
spec3 = efa3$uniquenesses

print(sum(spec2))
print(sum(spec3))

print(as.matrix(spec2))
print(as.matrix(spec3))
```

```{r}
barplot(
  rbind(spec2, spec3), 
  beside=TRUE, 
  col=c("blue", "red"),
  ylab=expression(psi["i"]), cex.axis = 0.75, 
  cex.names = 0.75, 
  cex.main=0.85, 
  cex.lab=0.75,
  main="Specifične varijance za model s 2 i 3 faktora"
)

legend("topright",
       legend = c("2 faktora","3 faktora"), 
       fill = c("blue", "red"),
       cex = 0.65)
```


## 5. Diskriminantna analiza
Financijska tržišta su od listopada 2007. do srpnja 2009. godine bila u krizi. U datoteci "crisis.csv" za svaki tjedan iz prethodno učitanih povijesnih tjednih cijena možete pronaći je li tržište tada bilo u krizi ili ne - 1 predstavlja krizu, 0 predstavlja period bez krize. Učitajte nove podatke te ih spojite s tablicom povrata.
```{r}
df_crisis <- read.csv('crisis.csv')
df_crisis$Time <- as.Date(df$Time , format = "%d.%m.%Y 00:00")
head(df_crisis)
```


```{r}
print(all(df_crisis == df_crisis[order(df_crisis$Time),]))
```

```{r}
df_final <- ETF_returns
df_final['crisis'] <- df_crisis[2:nrow(df_crisis),]$Crisis
# df_final['time'] <- df_crisis[2:nrow(df_crisis),]$Time

print(nrow(ETF_returns))
print(nrow(df_final))

head(df_final)
tail(df_final)

```


### 5.1. Diskriminantna analiza pomoću povrata

Provedite diskriminantnu analizu koja tjedne odvaja na krizne i one bez krize pomoću povrata fondova. Pomoću stupčastog dijagrama prikažite vektore srednjih vrijednosti u krizi i izvan nje. Također, na isti način prikažite korelaciju fonda AGG (Aggregate Bond ETF-a) s ostalim fondovima u krizi i izvan krize. Usporedite rezultate linearne diskriminantne analize (funkcija u R-u: `lda`) i kvadratne diskriminantne analize (funkcija u R-u: `qda`) pomoću tablica konfuzije i mjere APER (eng. apparent error rate). Razmislite o tome koji je razlog razlike u rezultatima ove dvije metode.

```{r}
df_not_crisis <- df_final[df_final$crisis==0,]
df_crisis <- df_final[df_final$crisis==1,]

head(df_not_crisis, 5)
head(df_crisis, 5)

print(nrow(df_not_crisis))
print(nrow(df_crisis))
```

```{r}
means_not_crisis = colMeans(df_not_crisis[,1:ncol(df_not_crisis)-1])
means_crisis = colMeans(df_crisis[,1:ncol(df_not_crisis)-1])

barplot(
  rbind(means_not_crisis, means_crisis), 
  beside=TRUE, 
  col=c("blue", "red"),
  ylab=expression(psi["i"]), cex.axis = 0.75, 
  cex.names = 0.75, 
  cex.main=0.85, 
  cex.lab=0.75,
  main="Srednje vrijednosti varijabli tijekom krize i izvan krize"
)

legend("topright",
       legend = c("0","1"), 
       fill = c("blue", "red"),
       cex = 0.65)
```
```{r}
corr_agg_not_crisis = cor(df_not_crisis[,1:ncol(df_not_crisis)-1], method='pearson')
corr_agg_crisis = cor(df_crisis[,1:ncol(df_not_crisis)-1], method='pearson')

corr_agg_not_crisis = corr_agg_not_crisis[1, 1:ncol(corr_agg_not_crisis)]
corr_agg_crisis = corr_agg_crisis[1, 1:ncol(corr_agg_crisis)]

barplot(
  rbind(corr_agg_not_crisis, corr_agg_crisis), 
  beside=TRUE, 
  col=c("blue", "red"),
  ylab=expression(psi["i"]), cex.axis = 0.75, 
  cex.names = 0.75, 
  cex.main=0.85, 
  cex.lab=0.75,
  main="Korelacije varijable AGG tijekom krize i izvan krize"
)

legend("topright",
       legend = c("0","1"), 
       fill = c("blue", "red"),
       cex = 0.65)
```


```{r}
library(MASS)
lda <- lda(crisis ~ ., data = df_final)
lda
```

```{r}
qda <- qda(crisis ~ ., data = df_final)
qda
```


```{r}
library(caret)
library(lattice)
lda_pred <- predict(lda, df_final)$class
qda_pred <- predict(qda, df_final)$class

c1 = confusionMatrix(lda_pred, as.factor(df_final$crisis))
c2 = confusionMatrix(qda_pred, as.factor(df_final$crisis))

print('Confusion matrix for the LDA model:')
c1$table
print('Confusion matrix for the QDA model:')
c2$table

```
```{r}
# 1 - TN,  2 - FP, 3 - FN, 4 - TP
#aper1 = (c1$table[2] + c1$table[3])/sum(c1$table)
#aper2 = (c2$table[2] + c2$table[3])/sum(c2$table)

#print('APER for LDA model:')
#print(aper1)
#print('APER for QDA model:')
#print(aper2)

# print(as.vector(1-c1$overall[1]))
# print(as.vector(1-c2$overall[1]))
```

```{r}
mistakes <- 0
for (i in 1:nrow(df_final)) {
  holdout <- df_final[i, ]
  tmp <- df_final[-i, ]
  lda.fit <- lda(crisis ~ ., data = tmp)
  if (predict(lda.fit, holdout)$class != holdout$crisis) mistakes <- mistakes + 1 
}

library(stringr)
str_c("APER: ",mistakes / nrow(df_final) * 100, "%")
```

```{r}
mistakes <- 0
for (i in 1:nrow(df_final)) {
  holdout <- df_final[i, ]
  tmp <- df_final[-i, ]
  qda.fit <- qda(crisis ~ ., data = tmp)
  if (predict(qda.fit, holdout)$class != holdout$crisis) mistakes <- mistakes + 1 
}

library(stringr)
str_c("APER: ",mistakes / nrow(df_final) * 100, "%")
```

###5.2. Diskriminantna analiza pomoću glavnih komponenti

Provedite diskriminantnu analizu kao u prošlom podzadatku, no ovaj put koristeći glavne komponente izračunate u 3. zadatku kao varijable. Provjerite i usporedite uspješnost klasifikacije koristeći tablice konfuzije i APER za različit broj komponenti. 

### 2 komponente

```{r} 
pcdata = data.frame(pca$x[,1:2], crisis=df_final$crisis)
lda <- lda(crisis ~ ., data=pcdata)
qda <- qda(crisis ~ ., data=pcdata)
```
```{r}
lda_pred <- predict(lda, pcdata)$class
qda_pred <- predict(qda, pcdata)$class

c1 = confusionMatrix(lda_pred, as.factor(pcdata$crisis))
c2 = confusionMatrix(qda_pred, as.factor(pcdata$crisis))

print('Confusion matrix for the LDA model:')
c1$table
print('Confusion matrix for the QDA model:')
c2$table
```

```{r}
#print('APER for LDA model:')
#print(as.vector(1-c1$overall[1]))
#print('APER for QDA model:')
#print(as.vector(1-c2$overall[1]))
```

```{r}
mistakes <- 0
for (i in 1:nrow(pcdata)) {
  holdout <- pcdata[i, ]
  tmp <- pcdata[-i, ]
  lda.fit <- lda(crisis ~ ., data = tmp)
  if (predict(lda.fit, holdout)$class != holdout$crisis) mistakes <- mistakes + 1 
}
str_c("APER: ",mistakes / nrow(pcdata) * 100, "%")
```

```{r}
mistakes <- 0
for (i in 1:nrow(pcdata)) {
  holdout <- pcdata[i, ]
  tmp <- pcdata[-i, ]
  qda.fit <- qda(crisis ~ ., data = tmp)
  if (predict(qda.fit, holdout)$class != holdout$crisis) mistakes <- mistakes + 1 
}
str_c("APER: ",mistakes / nrow(pcdata) * 100, "%")
```



### 3 komponente


```{r} 
pcdata = data.frame(pca$x[,1:3], crisis=df_final$crisis)
lda <- lda(crisis ~ ., data=pcdata)
qda <- qda(crisis ~ ., data=pcdata)
```
```{r}
lda_pred <- predict(lda, pcdata)$class
qda_pred <- predict(qda, pcdata)$class

c1 = confusionMatrix(lda_pred, as.factor(pcdata$crisis))
c2 = confusionMatrix(qda_pred, as.factor(pcdata$crisis))

print('Confusion matrix for the LDA model:')
c1$table
print('Confusion matrix for the QDA model:')
c2$table
```

```{r}
#print('APER for LDA model:')
#print(as.vector(1-c1$overall[1]))
#print('APER for QDA model:')
#print(as.vector(1-c2$overall[1]))
```

```{r}
mistakes <- 0
for (i in 1:nrow(pcdata)) {
  holdout <- pcdata[i, ]
  tmp <- pcdata[-i, ]
  lda.fit <- lda(crisis ~ ., data = tmp)
  if (predict(lda.fit, holdout)$class != holdout$crisis) mistakes <- mistakes + 1 
}
str_c("APER: ",mistakes / nrow(pcdata) * 100, "%")
```

```{r}
mistakes <- 0
for (i in 1:nrow(pcdata)) {
  holdout <- pcdata[i, ]
  tmp <- pcdata[-i, ]
  qda.fit <- qda(crisis ~ ., data = tmp)
  if (predict(qda.fit, holdout)$class != holdout$crisis) mistakes <- mistakes + 1 
}
str_c("APER: ",mistakes / nrow(pcdata) * 100, "%")
```