---
title: "3. laboratorijska vježba"
subtitle: "Multivarijatna analiza podataka"
date: "ak. god. 2021/2022"
output:
  html_document:
    df_print: paged
  pdf_document: default
---

```{r setup, include=FALSE}
knitr::opts_chunk$set(echo = TRUE)
library("GGally")
library(MASS)
library(dplyr)
library(ggrepel)
library("FactoMineR")
library("scatterplot3d")
```

## 1. Uvod i upute za predaju

Cilj ove laboratorijske vježbe je primijeniti osnovne koncepte multivarijatne analize podataka, istražiti podatke te ispitati hipoteze. Preduvjet za rješavanje vježbe je osnovno znanje programskog jezika *R* i rad s *R Markdown* dokumentima. Sama vježba je koncipirana kao projekt u kojem istražujete i eksperimentirate koristeći dane podatke - ne postoji nužno samo jedan točan način rješavanja svakog podzadatka.

Rješavanje vježbe svodi se na čitanje uputa u tekstu ovog dokumenta, nadopunjavanje blokova kôda (možete dodavati i dodatne blokove kôda ukoliko je potrebno) i ispisivanje rezultata (u vidu ispisa iz funkcija, tablica i grafova). Vježbu radite samostalno, a svoje rješenje branite na terminima koji su vam dodijeljeni u kalendaru. Pritom morate razumjeti teorijske osnove u okviru onoga što je obrađeno na predavanjima i morate pokazati da razumijete sav kôd koji ste napisali.

Vaše rješenje potrebno je predati u sustav *Moodle* u obliku dvije datoteke:

1.  Ovaj .Rmd dokument s Vašim rješenjem (naziva IME_PREZIME_JMBAG.rmd),\
2.  PDF ili HTML dokument kao izvještaj generiran iz vašeg .Rmd rješenja (također naziva IME_PREZIME_JMBAG).

Rok za predaju je **7. lipnja 2022. u 23:59h**. **Jedan od uvjeta za prolaz predmeta je minimalno ostvarenih 50% bodova na svim laboratorijskim vježbama. Nadoknade laboratorijskih vježbi neće biti organizirane.** Za sva dodatna pitanja svakako se javite na email adresu predmeta: [*map\@fer.hr*](mailto:map@fer.hr){.email}.

## 2. Podatkovni skup

U ovoj laboratorijskoj vježbi analizirat ćemo skup podataka s najpoznatijim klasičnim skladbama prema glasovima korisnika stranice [classicalmusiconly.com](https://classicalmusiconly.com/). Varijable su redom:

-   `title` --- naziv skladbe
-   `composer` --- ime skladatelja
-   `category` --- kategorija skladbe
-   `year` --- godina kada je skladba napisana
-   `stars` --- broj glasova (koliko korisnika je označilo skladbu kao favorit)

Varijable `composer` i `category` treba tretirati kao da se radi o kategorijskim varijablama.

**Napomena:** ako koristite funkciju `factor` za modeliranje kategorijskih varijabli, tada je potrebno nakon filtriranja skupa podataka ponovno pozvati `factor` nad preostalim vrijednostima kategorijske varijabli --- u suprotnom će izbačene vrijednosti ostati zapamćene, što će davati nepregledne rezultate.

## 2.1. Predobrada i analiza podataka

Učitajte datoteku `classical.tsv` i proučite podatke.

```{r}
df <- read.csv("classical.tsv", sep = "\t")
df_tmp <- df[,]
head(df)

#df[!complete.cases(df),]
head(df)
print(ncol(df))
print(nrow(df))
```

Proučite koliki je **ukupan broj skladbi po pojedinom skladatelju**, te koliki je **ukupan broj skladbi po pojedinoj kategoriji**. **Ispišite** ih poredano silazno po broju skladbi.

```{r}
df %>% count(composer, sort=TRUE)
```

```{r}
df %>% count(category, sort=TRUE)
```

**Ispišite** imena prvih deset skladatelja čije skladbe imaju **najveći ukupan broj glasova**, te prvih deset skladatelja čije skladbe imaju **najveći prosječan broj glasova**.

```{r}
df %>% group_by(composer) %>% summarise(sum_stars = sum(stars))  %>% arrange(desc(sum_stars)) %>% top_n(10)
```
```{r}
df %>% group_by(composer) %>% summarise(mean_stars = mean(stars))  %>% arrange(desc(mean_stars)) %>% top_n(10)
```

Iz podataka **uklonite** sve skladbe čiji skladatelji se pojavljuju vrlo rijetko (npr. manje od 5--10 puta). Zatim, uklonite sve skladbe čija kategorija se pojavljuje vrlo rijetko (npr. manje od 5--10 puta).

```{r}
df_n_greater_10 <- (df %>% count(composer, sort=TRUE) %>% filter(n > 10))
df_n_greater_10

l <- dplyr::pull(df_n_greater_10, composer)
df <- df[df$composer %in% l, ]
head(df)
print(nrow(df))
```


```{r}
df_n_greater_10_2 <- (df %>% count(category, sort=TRUE) %>% filter(n > 10))
df_n_greater_10_2

l2 <- dplyr::pull(df_n_greater_10_2, category)
df <- df[df$category %in% l2, ]
head(df)
print(nrow(df))
```

U ostatku vježbe koristite ovaj filtrirani podskup podataka.
Obratite pozornost i na nedostajuće vrijednosti (ako ih ima). Razmislite na koji način ćete ih tretirati u ostatku vježbe.

```{r}
df <- na.omit(df)
print(nrow(df))
```

# 3. Višedimenzionalno skaliranje

## 3.1. Metričko skaliranje

**Izračunajte i prikažite** kontingencijsku tablicu za varijable `composer` i `category`.
Budući da će kontingencijska tablica biti jako velika, prikažite samo njezin dio koji sadrži nekolicinu najčešćih skladatelja i kategorija.

```{r}
library(MASS)

l <- (df %>% count(composer, sort=TRUE))$composer[1:15]
l2 <- (df %>% count(category, sort=TRUE))$category[1:15]
df2 <- df[(df$composer %in% l) & (df$category %in% l2),]

# l <- (df_tmp %>% count(composer, sort=TRUE))$composer[1:30]
# l2 <- (df_tmp %>% count(category, sort=TRUE))$category[1:30]
# df2 <- df_tmp[(df_tmp$composer %in% l & df_tmp$category %in% l2),]

print(l)
print(l2)


ct <- table(df2$composer, df2$category)
print(nrow(ct))
print(ncol(ct))
print(ct)
```

**Izračunajte** udaljenosti među kategorijama koristeći *totalnu varijacijsku udaljenost*. Neka je $C$ kontingencijska matrica dimenzija $N \times M$, te neka su skladatelji raspoređeni po retcima, a kategorije po stupcima. Udaljenost između dvije kategorije $i$ i $j$ računa se kao
$$
\delta_{i,j} = \frac{1}{2} \sum_{k=1}^N \left\lvert \frac{C_{k,i}}{S_i} - \frac{C_{k,j}}{S_j} \right\rvert,
$$
gdje je $S_i = \sum_{k=1}^N C_{k,i}$. **Izračunajte i vizualizirajte matricu udaljenosti kategorija.** Koji parovi kategorija su najsličniji, a koji najrazličitiji?

```{r}
library(corrplot)
delta <- data.frame(matrix(0, ncol = ncol(ct), nrow = ncol(ct)))
colnames(delta) <- colnames(ct)
rownames(delta) <- colnames(ct)

s = colSums(ct)
for (i in 1:ncol(ct)){
  for (j in 1:ncol(ct)){
    res = 0
    for (k in 1:nrow(ct)){
      res = res + abs(ct[k, i]/s[i] - ct[k, j]/s[j])
    }
    delta[i, j] = 0.5*res
  }
}

corrplot(data.matrix(delta), type="upper")

head(delta)
print(nrow(delta))
print(ncol(delta))
```

Provedite postupak klasičnog višedimenzionalnog skaliranja. **Skicirajte** *scree plot* svojstvenih vrijednosti. Koliki broj dimenzija bi objasnio većinu varijance?

```{r}
eigen_dec <- eigen(delta)
Q <- eigen_dec$vectors

plot(
  x = seq(1:length(eigen_dec$values)), 
  y = eigen_dec$values,
  type = "o",
  xlab = "Br.", 
  ylab = "Svojstvene vrijednosti"
)



mds <- cmdscale(delta, k=2, eig=TRUE)
x <- mds$points[,1]
y <- mds$points[,2]

print(mds$points)
```

**Prikažite** kategorije na grafu raspršenja s **dvije dimenzije** i **označite** koju kategoriju pojedina točka predstavlja. Uočavate li kakvo prirodno grupiranje kategorija?

```{r}
plot(x, y,
     type="n"
)

text(x, y, labels = colnames(delta), cex=0.7)
```

**Prikažite** graf raspršenja za skaliranje dobiveno *Sammon* metodom i **označite** koju kategoriju pojedina točka predstavlja. Usporedite ga s gore dobivenim grafom. Kakve razlike uočavate?

```{r}
mds_sammon=sammon(as.matrix(delta), 
    y = mds$points, 
    k = 2, 
    niter = 100, 
    trace = TRUE,
    magic = 0.2, 
    tol = 1e-4
)


names(mds_sammon)
x1 <- mds_sammon$points[, 1]
y1 <- mds_sammon$points[, 2]


plot(mds_sammon$points,
     type="n"
)
text(mds_sammon$points, labels = colnames(delta), cex=0.7)
```

## 3.2. Nemetričko skaliranje

Odaberite proizvoljan broj skladatelja (npr. 10--30) s **najvećim prosječnim brojem** glasova po skladbama, te **kreirajte** novi podskup podataka tako da sadrži samo skladbe tih autora.

```{r}
df_sub1 <- df %>% group_by(composer) %>% summarise(mean_stars = mean(stars))  %>% arrange(desc(mean_stars)) %>% top_n(15)
df_sub1 <-  df[(df$composer %in% dplyr::pull(df_sub1, composer)),]

# df_sub1 <- df_tmp %>% group_by(composer) %>% summarise(mean_stars = mean(stars))  %>% arrange(desc(mean_stars)) %>% top_n(15)
# df_sub1 <-  df_tmp[(df_tmp$composer %in% dplyr::pull(df_sub1, composer)),]

head(df_sub1)
print(nrow(df_sub1))
print(ncol(df_sub1))
```

U nastavku vježbe koristite ovako generirani podskup podataka.

**Definirajte** jednu proizvoljnu mjeru različitosti između dva skladatelja. Vaša mjera različitosti može uključivati npr.

-   euklidsku udaljenost između broja skladbi po kategorijama,
-   korelacijsku udaljenost između broja skladbi po kategorijama,
-   totalnu varijacijsku udaljenost između broja skladbi po kategorijama,
-   ukupan broj skladbi po pojedinoj kategoriji,
-   prosječnu godinu izdanja svih skladbi,
-   ukupan broj glasova po svim skladbama,
-   prosječan broj glasova po svim skladbama,
-   ...

Pokušajte konstruirati mjeru različitosti koju ćete moći intuitivno interpretirati.

**Izračunajte** matricu različitosti za skladatelje koristeći Vašu mjeru različitosti. **Izračunajte** izometrično skaliranje i **prikažite** rezultat grafom raspršenja s **dvije dimenzije**, te **označite** koju kategoriju pojedina točka predstavlja. Možete li interpretirati dobiveni graf u skladu s korištenom mjerom različitosti?

```{r}
ct <- table(df_sub1$category, df_sub1$composer)

delta <- data.frame(matrix(0, ncol=ncol(ct), nrow=ncol(ct)))
colnames(delta) <- colnames(ct)

# euklidska udaljenost
s = colSums(ct)
for (i in 1:ncol(ct)){
  for (j in 1:ncol(ct)){
    res = (ct[,i] - ct[,j]) %*% (ct[,i] - ct[,j])
    delta[i, j] = sqrt(res)
  }
}
#delta = (delta - min(delta))/(max(delta) - min(delta))

# totalna varijacijska udaljenost
#s = colSums(ct)
#for (i in 1:ncol(ct)){
#  for (j in 1:ncol(ct)){
#    res = 0
#    for (k in 1:nrow(ct)){
#      res = res + abs(ct[k, i]/s[i] - ct[k, j]/s[j])
#    }
#    delta[i, j] = 0.5*res
#  }
#}

print(delta)

```

```{r}
delta = data.matrix(delta)
mds_iso=isoMDS(delta, y = cmdscale(delta, 2), k=2)
plot(mds_iso$points,
     type = "n")
text(mds_iso$points, labels=colnames(delta))
```

Ponovite jednu metodu **metričkog skaliranja** po izboru (klasično ili *Sammon*), ovaj puta korištenjem proizvoljne **mjere udaljenosti** nad skladateljima (npr. euklidska/korelacijska/*totalna varijacijska* udaljenost između broja skladbi po pojedinoj kategoriji). Pokušajte odabrati mjeru udaljenosti koju ćete lakše moći interpretirati. Možete li objasniti razlike u odnosu na prethodno dobiveni graf?

```{r}
mds_cmd=cmdscale(delta, eig=TRUE, k=2)
x <- mds_cmd$points[, 1]
y <- mds_cmd$points[, 2]

plot(mds_cmd$points,
     type = "n"
)
text(mds_cmd$points, labels=colnames(delta))
```

# 4. Analiza korespondencije

**Kreirajte** novi podskup podataka tako da sadrži samo skladbe **prvih 5--10 skladatelja** po nekom kriteriju --- proizvoljno odaberite kriterij po kojemu ćete ih poredati (npr. ukupan broj skladbi, ukupan broj glasova po svim skladbama, prosječan broj glasova po svim skladbama...). Zatim **odredite** koje kategorije skladbi se najčešće pojavljuju u dobivenom podskupu, te unutar njega zadržite samo skladbe koje pripadaju **5--10 najčešćih kategorija**.

```{r}
# df_sub2 <- df_tmp %>% group_by(composer) %>% summarise(all_stars = sum(stars)) %>% arrange(desc(all_stars)) %>% top_n(5)
# l3 <- dplyr::pull(df_sub2, composer)
# df_sub2 <- df_tmp[df_tmp$composer %in% l3,]

df_sub2 <- df %>% group_by(composer) %>% summarise(all_stars = sum(stars)) %>% arrange(desc(all_stars)) %>% top_n(5)
l3 <- dplyr::pull(df_sub2, composer)
df_sub2 <- df[df$composer %in% l3,]

top_n_categories <- df_sub2 %>% count(category, sort=TRUE) %>% top_n(5)
print(top_n_categories)

l4 <- dplyr::pull(top_n_categories, category)
df_sub2 <- df_sub2[df_sub2$category %in% l4,]
df_sub2
```

U nastavku vježbe koristite ovako generirani podskup podataka.

**Izračunajte i prikažite** kontingencijsku tablicu između skladatelja i kategorije skladbi koje su napisali.

```{r}
ct2 <- table(df_sub2$composer, df_sub2$category)
ct2
```

**Prikažite** graf analize korespondencije između varijabli `composer` i `category`. Obratite pozornost na ukupnu objašnjenu varijancu. Na temelju dobivenog grafa i kontingencijske tablice iz prethodnog zadatka pokušajte odgovoriti na sljedeća pitanja:

-   Koji skladatelji se najviše izdvajaju po pojedinoj kategoriji?
-   Koji skladatelji su određenu kategoriju skladbi pisali znatno više ili manje u usporedbi s drugim skladateljima?
-   Koji skladatelji su određenu kategoriju skladbi pisali znatno više ili manje od drugih kategorija?
-   Koji skladatelji su pisali prosječan broj skladbi u svim kategorijama?

```{r}
library(ca)
mytable <- with(df_sub2[c('composer', 'category')], ct2)
fit <- ca(mytable)
summary(fit)
plot(fit)
```

Kreirajte novi podskup podataka tako da sadrži **5--10 skladatelja po Vašem izboru**. Zatim ponovno **odredite** koje kategorije skladbi se najčešće pojavljuju u dobivenom podskupu, te zadržite samo skladbe koje pripadaju **prvih 5--10 kategorija**.  **Izračunajte i prikažite** kontingencijsku matricu. **Prikažite** graf analize korespondencije. Pokušajte ponovo odgovoriti na gornja pitanja. Kakve nove zaključke možete izvesti?

```{r}
composers <- c('Claude Debussy', 'Richard Wagner', 'Franz Liszt', 'Edvard Grieg', 'Erik Satie')

# df_sub3 <- df_tmp[df_tmp$composer %in% composers, ]
df_sub3 <- df[df$composer %in% composers, ]

top_n_categories <- df_sub3 %>% count(category, sort=TRUE) %>% top_n(10)
print(top_n_categories)

l5 <- dplyr::pull(top_n_categories, category)
df_sub3 <- df_sub3[df_sub3$category %in% l5,]
df_sub3
```

```{r}
ct3 <- table(df_sub3$composer, df_sub3$category)
ct3
```


```{r}
mytable <- with(df_sub3[c('composer', 'category')], ct3)
fit <- ca(mytable)
summary(fit)
plot(fit)
```